臺灣臺中地方法院民事判決　九十三度簡上字第九三號
　　上　訴　人　丁○○
　　被 上 訴人　匯豐汽車股份有限公司
　　法定代理人　嚴凱泰
　　訴訟代理人　甲○○
右當事人間確認本票債權不存在事件，上訴人對於中華民國九十二年十二月二十四日
本院台中簡易庭九十二年度中簡字第三一六一號第一審判決提起上訴，本院於民國九
十三年八月二十七日言詞辯論終結，判決如左：
    主      文
原判決廢棄。
確認被上訴人持有如附表所示之本票壹紙，對上訴人之票據權利不存在。
第一、二審訴訟費用由被上訴人負擔。
    事實及理由
一、被上訴人未於言詞辯論期日到場，核無民事訴訟法第三百八十六條各款所列情形
    ，爰依上訴人之聲請，由其一造辯論而為判決。
二、本件上訴人起訴主張：被上訴人持有以其與訴外人丙○○為共同發票人名義之如
    附表所示本票（下稱系爭本票）一紙，並聲請本院以九十二年度票字第一八九六
    一號裁定准予強制執行，惟其並未簽名於該本票，且其上所蓋用之印章亦非其所
    有，系爭本票並非其所簽發，因求為確認被上訴人持有之系爭本票，對其之票據
    權利不存在之判決。經原審為其敗訴之判決，其不服提起上訴，並於本院補稱：
    其從未以自有車輛向被上訴人辦理動產抵押借款，系爭本票上有關其「丁○○」
    名義之簽名係遭人冒名偽簽，印章亦係遭人盜刻，其於九十二年九月初收受被上
    訴人大里營業所寄發之動產抵押第七期分期款催繳通知函，經其妻前往該營業所
    取得被上訴人職員所影印交付之空白本票及授權書等資料後，發現該本票除發票
    人欄及共同發票人分別載有其名義及訴外人丙○○之簽名外，其餘發票日、到期
    日、發票金額及利率等項之記載均付之闕如，始知其遭人冒名向被上訴人辦理動
    產抵押借款，並偽簽其簽名及盜刻印章蓋用於本票及授權書上，是被上訴人就系
    爭本票為真正之事實，依法自應負舉證責任。縱認系爭本票確為其所簽發，然依
    授權書所載內容，其僅授權被上訴人於需要時自行填載到期日及利率，並未授權
    被上訴人自行填載發票日期及發票金額，則該本票顯因欠缺絕對必要記載事項而
    為無效之票據，故被上訴人自不得向其行使票據權利等情。並上訴聲明：（一）
    原判決廢棄；（二）確認被上訴人持有系爭本票，對上訴人之票據權利不存在。
三、被上訴人未於言詞辯論期日到場，惟據其以前於準備程序期日到場所為之陳述略
    以：上訴人確有向被上訴人借款及簽發系爭本票，本件借款形式上係以中古車買
    賣貸款之方式辦理，且經對保等語，資為抗辯。並聲明：駁回上訴。
四、兩造不爭執之事實：被上訴人執系爭本票聲請本院於九十二年十月二十九日以九
    十二年度票字第一八九六一號裁定准予強制執行，並有該本票裁定卷宗附卷可稽
    。
五、得心證之理由：
　　本件兩造所爭執者，在於（１）系爭本票是否為上訴人所簽發？（２）系爭本票
    是否因未記載發票日及發票金額而為無效之票據？此亦為本院審究重點之所在。
（一）上訴人固主張其並未以所有車輛向被上訴人辦理動產抵押借款，亦未簽發系爭
    　本票，該本票有關其「丁○○」名義之簽名及所蓋用之印章均係偽造等情，然
    　被上訴人否認其事，並以前詞置辯。經查，證人即經辦本件動產抵押借款之被
      上訴人業務人員乙○○於本院證稱：當初借款時，係丙○○陪同上訴人至被上
      訴人公司，因須保證人，故由丙○○擔任上訴人之保證人，所有抵押貸款之文
      件，均由上訴人親自簽名，上訴人原借二十四萬元，扣除動產抵押設定費用三
      千五百元，實撥二十三萬六千五百元，且借款當時有徵求上訴人簽發之本票，
      由上訴人先簽本票，丙○○再簽名於本票上，並分二十四期償還，一期一萬一
      千五百四十四元，上訴人已清償十期款項等語，而證人丙○○亦證述：上訴人
      原係伊所任職當舖之客戶，積欠當舖十萬元（嗣又改稱十五萬元），並表示無
      力償還，伊建議上訴人可向貸款公司以較低利率貸款，再將貸得之款項還給當
      舖，以免伊有業績之壓力。嗣後伊陪同上訴人一起前往被上訴人公司借錢，以
      上訴人之車向被上訴人借款二十四萬元，因需一名保證人，即伊由擔任，其中
      十五萬元還給當舖，另九萬元則經伊與上訴人協調由伊借用，分二十四期償還
      ，伊並與上訴人協議之前之分期款由伊繳納，直至伊償還應負擔之九萬元借款
      本息部分為止，其餘則應由上訴人負責償還，系爭本票上之上訴人姓名係由上
      訴人於借款時當場簽名，至於印章則係上訴人帶去的等情明確。上訴人雖認為
      系爭本票以其名義為發票人部分應係丙○○所偽造，且乙○○亦與之共犯偽造
      有價證券罪嫌，而據以質疑該二名證人證言之真實。然查，證人丙○○曾提及
      上訴人尚負欠伊五萬元，並提出上訴人並不爭執真正之面額五萬元本票一紙為
      憑，經本院將該本票與系爭本票相互比較核對而以肉眼判斷結果，發現該二紙
      本票發票人項下有關「丁○○」名義之簽名，其中「賴」及「德」二字，其運
      筆習慣及筆勢勾稽均極為相似，應係出自同一人之手；復參以系爭本票發票人
      欄有關「丁○○」名義之簽名筆跡，若果如上訴人所稱係由丙○○所偽造，則
      衡情丙○○極力掩飾其偽造有價證券之犯行以免為他人察覺已有不及，又怎麼
      可能願意擔任共同發票人，大刺刺地簽署自己姓名於系爭本票，而遺留此極易
      被追查之線索，致自曝其犯行之理？更何況丙○○若有意偽造上訴人名義簽發
      系爭本票，則其目的無非係意欲不法取得上開二十四萬元之借貸款項，是其如
      願得款後，衡情應不致為上訴人還款分文，乃丙○○竟仍負擔前十期之分期款
      繳款義務，而償還其自己所言之其中九萬元貸款本息部分，故由上開事證彼此
      參觀互證，證人丙○○及乙○○證稱系爭本票發票人項下「丁○○」名義之簽
      名，確由上訴人所自為一節，應非無因，上訴人主張系爭本票發票人欄有關其
      名義之簽名係他人所偽造云云，顯有可疑。
（二）惟系爭本票即使為上訴人所簽發無誤，然因上訴人另主張系爭本票簽發時，並
      未記載發票日及金額等情，業經證人乙○○證述：借款當時有徵求上訴人簽發
      之本票，除發票人簽名之外，其餘均空白等語屬實，並有上訴人提出與其所述
      情節相符之空白本票影本一紙存卷可考（詳本院卷附上證一），自應認上訴人
      此部分之主張為真正。按發票年、月、日及金額，係屬本票應記載之事項；又
      欠缺票據法所規定票據上應記載事項之一者，其票據無效，此觀票據法第一百
      二十條第一項及第十一條第一項之規定自明。查系爭本票簽發時，並未記載發
      票年月日及金額本票而未記載發票年月日及金額，既如上述，則楑之上開規定
      ，該本票自始即因欠缺本票絕對必要記載事項，而當然無效。縱證人乙○○曾
      另證稱已由上訴人簽立授權書，授權被上訴人填寫票據云云，然據卷存該授權
      書觀之，其上記載：「玆由立授權書人等共同簽發本票乙紙交予貴行收執，惟
      限於需要，到期日及利率未予填載，為此共同立具本授權書，授權貴行或貴行
      指定人於立授權書人違反與貴行所訂立之契約書所列各條款時，貴行得視事實
      需要，隨時自行填載到期日及利率以行使票據上之權利．．．」，是姑不論上
      訴人對該授權書其上有關其名義之簽章是否真正亦有爭執，縱認該授權書確亦
      由上訴人所簽署立具，而依前述所載文義觀之，亦僅可認為兩造於授受系爭本
      票時，僅就空白到期日及利率部分留待被上訴人日後為補充之授與補充權意思
      存在之合意，亦即上訴人僅授權被上訴人得於日後視實際需要就未載到期日及
      利率部分為補充之填載，玆被上訴人竟逾越上訴人所授予票據空白補充權之範
      圍，擅行填載發票年、月、日及金額於系爭本票，並據以執該本票聲請本院裁
      定准予強制執行，對上訴人行使票據上權利，於法自有未合。
（三）綜上所述，系爭本票簽發時既未記載發票年、月、日及金額，而上訴人又未授
      權被上訴人可自行補充填載該等本票絕對必要記載事項，則系爭本票自始即因
      記載不完全而為無效之票據，被上訴人縱執有該本票，亦不得對上訴人主張任
      何票據上權利，故系爭本票既屬無效，被上訴人對上訴人即無何票據債權存在
      可言。至被上訴人雖一再表示上訴人確有向其借款，然此只不過係兩造間是否
      另有消費借貸關係存在之問題，與系爭本票之票據行為是否合法成立，即該本
      票是否因票據要式之欠缺而使票據歸於無效，究屬二事，附此敘明。從而，上
      訴人提起本件訴訟，求為確認被上訴人所執系爭本票，其票據債權對上訴人並
      不存在，為有理由，應予准許。原審為上訴人敗訴之判決，尚有未洽。上訴意
      旨指摘原判決不當，求予廢棄改判，為有理由，爰由本院予以廢棄改判如主文
      第二項所示。
六、本件事證已臻明確，兩造其餘攻擊防禦方法於本件判決結果並無影響，爰不逐一
    論述。
七、據上論結，本件上訴為有理由，依民事訴訟法第四百六十三條、第三百八十五條
    第一項前段、第四百三十六條之一第三項、第四百五十條、第七十八條，判決如
    主文。
中　　　華　　　民　　　國　　九十三　　年　　  九　　　月　　　十　　　日
                              臺灣臺中地方法院民事第二庭
~B審判長法官　許冰芬
~B法　　　官　吳幸芬
~B法　　　官　吳美蒼
附表
┌──────────┬───────────┬─────────┬──────────────┐
│發   票   日（民國）│票 面 金 額 （新台幣）│到  期  日（民國）│本  院  裁  定  案  號      │
├──────────┼───────────┼─────────┼──────────────┤
│九十一年十二月廿七日│十六萬六千五百二十七元│九十二年九月廿七日│九十二年度票字第一八九六一號│
└──────────┴───────────┴─────────┴──────────────┘
右為正本係照原本作成
不得上訴。
中　　　華　　　民　　　國　　九十三　　年　　  九　　　月　　　十　　　日
~B法院書記官　黃舜民
